臺灣高等法院高雄分院刑事判決　　　　　九十一年度上訴字第八五號
　　上　訴　人
　　即　被　告　甲○○
　　選任辯護人　陳魁元
右上訴人因違反水土保持法案件，不服臺灣高雄地方法院八十八年度訴字第二二一二
號中華民國九十年十一月三十日第一審判決（起訴案號：臺灣高雄地方法院檢察署八
十八年度偵字第一三八五三號），提起上訴，本院判決如左：
      主      文
原判決撤銷。
甲○○在公有山坡地未經同意，從事道路之開發，致生水土流失，處有期徒刑伍月，
如易科罰金，以佰元折算壹日。
如附表高雄市鹽埕地政事務所土地複丈成果圖虛線部分所示高雄市○○區○○段第一
五二地號土地上設置之工作物（即道路），面積參佰參拾壹平方公尺沒收。
      事      實
一、甲○○於民國八十四年間，因違反森林法，於八十五年八月二十七日經台灣高雄
    地方法院以八十四年度訴字第二四八○號判決，判處有期徒刑八月，緩刑三年確
    定，於緩刑中仍不知謹慎，明知高雄市○○區○○路二十五號建物（該建物原為
    顏虎所有，嗣由顏虎讓與陳金田，再由陳金田借予甲○○使用）坐落在高雄市○
    ○區○○段一五二地號基地之土地，屬國防部第四作戰司令區管轄之軍事管制區
    ，為財政部國有財產局所有且經依水土保持法相關規定公告之公有山坡地，乃牟
    車輛進出工作之便，竟未經同意，亦未擬具水土保持計畫，即僱用不知情之鍾福
    興、顏秉勇（業經檢察官為不起訴處分在案），擅自於民國八十七年十月十五日
    九時許，在該建物旁之既有道路上以挖土機在如附表高雄市鹽埕地政事務所土地
    複丈成果圖虛線部分所示之公有山坡地，砍伐林木，修建道路（開挖範圍如附件
    土地複丈成果圖虛線所示部分，長約七十公尺，上段寬為四點二公尺之黃土路，
    下段寬為五點二公尺，面積實為三百三十一平方公尺），從事道路整修及拓寬工
    程等開發之行為，並在部分黃土路舖上厚約十公分之混凝土，以供自己及公眾使
    用，致生水土流失。嗣經高雄市政府建設局查報人員會同轄區警員黃自強勘查現
    場查獲。
二、案經高雄市政府警察局鼓山分局移送臺灣高雄地方法院檢察署檢察官偵查起訴。
      理      由
一、訊據上訴人即被告甲○○固坦承有修建前開道路之事實不諱，惟否認有違反水土
    保持法犯行，辯稱：該路為既有道路，被告僅將之拓寬整修而已，並未生水土流
    失云云。
二、經查：
  (一)被告甲○○對於右揭時地未另經第四作戰區司令部之同意，為整修高雄市○○區
    ○○路二十五號所在建物以供使用之便，乃自行僱請不知情同案被告鍾福興、顏
    秉勇進行道路擴寬工程等事實坦承不諱，核與共同被告顏虎、鍾福興及顏秉勇於
    偵查中所供之情節相符，復據證人陳金田證述綦詳，並有照片十二幀、切結書一
    紙附卷可稽。又被告甲○○以顏虎名義向軍事管制區所在之第四作戰區司令部提
    出申請，經該司令部同意按建物之原地、原面積、原高度整修，並無核可就該建
    物旁之既成道路從事擴寬工程，有第四作戰司令部八十七年十二月二十八日勉
    勇字第一六三八二號函及所附平面圖、高雄市政府鼓山區公所八十四年九月八日
    鼓區經建字第八四七二號函及高雄市政府工務局八十七年八月三日高市府工
    建字第二六二四０號函及附件各一件在卷可參。
  (二)前開地段原先固有一產業道路，惟原寬度僅約三、四公尺，此經被告自承在卷（
    見原審法院八十九年一月四日勘驗筆錄），而原審法院於八十九年一月四日至前
    開地點勘驗結果，該水泥路長約七十公尺，上段寬為四點二公尺，下段寬為五點
    二公尺，且證人黃自強亦於原法院勘驗現場時證稱：與建設局職員林金德到達現
    場時，正在下雨，路面泥濘，該路之上段寬度比目前窄，下段寬度與目前相同等
    語（見原審法院八十九年一月四日勘驗筆錄），並有舊產業道路之照片乙紙及被
    告違規開挖整地之現場照片六幀附在警卷可佐，參以被告開挖整地照片所示，路
    旁有樹木傾倒，露出黃土層，路面鬆軟等情，足認被告確有將原來既有道路予以
    拓寬並整修，且所破壞地表之面積已生水土流失。此外，復有高雄市鹽埕區地政
    事務所土地複丈成果圖在卷可憑及原審法院勘驗筆錄及新闢道路照片四幀附卷可
    稽，罪證明確，被告所辯，顯係卸責之詞，不足採信，犯行堪以認定。又本件被
    告犯行已很明確，被告另聲請本院至現場履勘，核無必要，併予明。
三、查高雄市○○區○○段第一五二地號內部分土地，屬高雄市政府依據水土保持法
    規定，完成劃定並報行政院核定後，於八十六年三月八日公告實施之「山坡地」
    範圍內，此有高雄市政府建設局八十九年四月二十四日八十九高建設三字第一一
    ０九四號函及九十一年二月七日高市建設三字第０００二六二二號函一份附於原
    審及本院卷內可稽。被告未具水土保持計畫，亦未經同意，擅自在前開土地上拓
    寬道路，從事道路之開發，致生水土流失，所為核犯水土保持法第三十二條第一
    項前段之罪。被告利用不知情之第三人駕駛挖土機，開挖建築道路使用，為間接
    正犯。又被告於整修高雄市○○區○○路二十五號建物後，僅係將該建物前之既
    有道路予以整修及予以拓寬，以供自己及公眾使用，並未予以占用，其情節輕微
    ，顯可憫恕，併依水土保持法第三十二條第一項但書之規定減輕其刑。又刑法第
    四十一條之規定，已經總統於九十年一月十日修正公布為第四十一條第一項，同
    年月十二日生效，將原「犯最重本刑為三年以下有期徒刑以下之刑之罪，而受六
    個月以下有期徒刑或拘役之宣告」得易科罰金之規定，提高為「犯最重本刑為五
    年以下有期徒刑以下之刑之罪，而受六個月以下有期徒刑或拘役之宣告」均得易
    科罰金。被告行為後法律有變更，且變更後之法律較有利於被告，依刑法第二條
    第一項前段之規定，應適用較有利於被告之裁判時法。
四、原審據以論罪科刑，固非無見，惟(一)原判決於主文、事實及理由欄均載明有附表
    即土地複丈成果圖，惟漏未附上該成果圖。(二)被告並未占用該拓寬之道路，而係
    從事道路之開發，供自己及公眾使用，詳如前述，原判決誤認被告擅自占用該道
    路（理由欄二第十二行）。(三)被告係將其居住建物門前之既有道路予以整修拓寬
    ，其情節輕微，顯可憫恕，原判決漏未依水土保持法第三十二條第一項但書之規
    定減輕其刑。均有未洽。被告上訴意旨，以原審量刑過重，指摘原判決不當，為
    有理由，且原判決亦有可議，自應由本院將原判決撤銷改判。爰審酌被告之犯罪
    目的係為車輛進出之便而在既有道路上從事開發，修建道路之面積達三百三十一
    平方公尺，對於地形地貌、水土保持破壞之程度，被告之品行、智識程度、犯罪
    動機、所生危害及犯後能坦承部分犯行，態度尚稱良好等一切情狀，量處如主文
    所示之刑，並諭知易科罰金之折算標準。末按，於地上、地下施工使成為具有特
    定用途之設施如道路者，即可稱之為工作物（最高法院八十年度臺上字第五一一
    四九號判決、七十九年度第一次刑事庭會議決議參照），是被告擅闢如附表高雄
    市鹽埕地政事務所土地複丈成果圖虛線部分所示高雄市○○區○○段第一五二地
    號土地上設置面積三百三十一平方公尺之水泥道路一條，為被告犯本罪之工作物
    ，自應依水土保持法第三十二條第五項之規定沒收。
據上論斷，應依刑事訴訟法第三百六十九條第一項前段、第三百六十四條、第二百九
十九條第一項前段、水土保持法第三十二條第一項前段、但書、第五項、刑法第二條
第一項前段、第四十一條第一項，罰金罰鍰提高標準條例第二條，判決如主文。
本案經檢察官陳國全到庭執行職務。
中    華    民    國     九十一     年       五       月     二十二     日
                              臺灣高等法院高雄分院刑事第九庭
                                  審判長法官  張明松
                                        法官  江泰章
                                        法官  任森銓
右正本證明與原本無異。
如不服本判決應於收受本判決後十日內向本院提出上訴書狀，其未述上訴理由者，
並得於提起上訴後十日內向本院補提理由書狀（均須按他造當事人之人數附繕本)「
切勿逕送上級法院」。
                                      書記官  施耀程
中    華    民    國     九十一     年       五       月     二十三   日
附錄：本判決論罪科刑法條：
水土保持法第三十二條第一項、第五項：
在公有或私人山坡地或國、公有林區或他人私有林區內未經同意擅自墾殖、占用或從
事第八條第一項第二款至第五款之開發、經營或使用，致生水土流失或毀損水土保持
之處理與維護設施者，處六個月以上五年以下有期徒刑，得併科新台幣六十萬元以下
罰金。但其情節輕微，顯可憫恕者，得減輕或免除其刑。
犯本條之罪者，其墾植物、工作物、施工材料及所使用之機具沒收之。
                                                                        Ｆ
